臺灣新竹地方法院刑事判決　　　　　　　　96年度易字第62號
公　訴　人　臺灣新竹地方法院檢察署檢察官
被　　　告　乙○○
被　　　告　丙○○
前列二人共同
選任辯護人　劉大正　律師
上列被告因背信等案件，經檢察官提起公訴（95年度偵字第4319
號），本院判決如下：
    主  文
乙○○共同意圖為自己不法之所有，而侵占自己持有他人之物，
處有期徒刑壹年。減為有期徒刑陸月，如易科罰金，以銀元參佰
元即新臺幣玖佰元折算壹日。
丙○○共同意圖為自己不法之所有，而侵占自己持有他人之物，
處有期徒刑壹年。減為有期徒刑陸月，如易科罰金，以銀元參佰
元即新臺幣玖佰元折算壹日。
    事  實
一、乙○○、丙○○為夫妻，與甲○○為鄰居，甲○○本為獨居
    老人，平日三餐在乙○○、丙○○處搭伙，日常生活則偶由
    乙○○、丙○○照料，甲○○並將其存放在中華郵政公司之
    定期儲金存款、續約事宜委託乙○○、丙○○處理。其後甲○○因與大陸人士結婚，為避免其配偶知悉其財務狀況，仍
    續委託乙○○、丙○○代為處理定期儲金存款續約事宜。詎
    乙○○、丙○○於民國91年12月3日，利用陪同甲○○前往
    新竹郵局湖口鐵騎郵局為甲○○處理面額新台幣（下同）80
    萬元定期儲金存款續約事務時，於甲○○辦理換單，並在原
    定期存款單背面簽名，形式上完成提領手續後，共同基於意
    圖為自己不法所有之犯意聯絡，將其二人所代為保管之定期
    存單所表彰之存款以易持有為所有之意思，由乙○○將戶名
    本為甲○○之80萬元定期儲金存單，於甲○○完成形式上提
    領手續後，隨即填寫立帳申請書，交付不知情之郵局承辦人
    員，將原為甲○○所有之80萬元存款，以更改戶名為丙○○
    方式，將定期存款期限為1年之定期存單所表彰之上開數額
    存款占為己有。其後再利用每期定期存款到期續約方式，分
    別於92年12月3日、93年6月4日、93年12月4日各期，續以前
    開方式，以戶名丙○○名義存放定期存款。2人嗣後於甲○○催討時，一再向甲○○表示80萬元為甲○○贈與，致甲○○損失本金80萬元及每期定期存款之利息，合計共25,112元
    。
二、案經甲○○告訴及新竹縣警察局竹北分局報告新竹地方法院
    檢察署檢察官偵查起訴。
    理  由
一、證據能力有無之判斷：
    被告對於證人甲○○於警訊、偵查及本院審理時以證人身分
    所為陳述均不爭執其證據能力；又公訴人所提出經本院據以
    認定事實之各項公務員職務上所製作之文書證據及上開證人
    於偵查中向檢察官所為之陳述，亦均無顯有不可信情況之情
    形，且甲○○於本院審理時亦經本院以證人身分傳喚到庭，
    經賦予被告詰問證人機會，是依刑事訴訟法第159條之4第1
    款、第159條之1第2項之規定，均應認為有證據能力。另被
    告就郵政定期儲金存單影本、中華郵政股份有限公司新竹郵
    局95年10月12日竹營字第0950101011號函暨所附之被告丙○○、告訴人辦理定期存款之紀錄及相關資料、中華郵政股份
    有限公司新竹郵局95年12月1日竹營字第0950101167號函暨
    所附定期儲金立帳申請書、台灣新竹地方法院檢察署檢察事
    務官95年12月11日勘驗筆錄暨譯文及台灣新竹地方法院檢察
    署檢察官95年12月26日勘驗筆錄等物證部分亦不爭執其證據
    能力，而公訴人復主張以上開人證、物證作為證據方法，上
    開證據自有證據能力，本院得以依法審酌其證據力，合先敘
    明。
二、認定犯罪事實所憑之證據及認定之理由：
  (一)訊據被告固不否認確有將告訴人一筆80萬元定期存款登記於
    被告余秀麗名下之事實，惟辯稱：80萬元是告訴人所贈與，
    且經告訴人同意以被告丙○○名義存款云云。惟查，倘告訴
    人確有贈與被告之意，何以嗣後仍向被告索討？又倘確如被
    告所言，系爭80萬元確係告訴人贈與，何以告訴人於向被告
    索討時，被告竟不提出贈與之抗辯，反向告訴人表示：「你
    要領，講一聲，我明天就領出來給你。」（參偵查卷第65頁
    ），對於此一回答，被告於本院審理時稱：「（問：如果甲○○要送給你，當時為何不說，這是他送給你，反而挑壹個
    對你不利的說法？）我不知道當時為何會這樣講。」（參本
    院96年9月10日審判筆錄第15頁），由上足徵本案被告所謂
    贈與之辯，純屬卸責之詞，不足採信。蓋倘告訴人確有贈與
    之意，於嗣後反悔時，被告自可以此為辯，何以隱諱不言？
  (二)被告復稱告訴人係因為不願其財物遭其大陸配偶奪取，遂於
    結婚後再將定期存單等財物委託其保管，而系爭80萬元定期
    存單亦係在此種考量之下，為避免遭其大陸配偶拿走，且感
    念被告照顧，於是贈與80萬元云云（參本院同上審判筆錄第
    14頁）。惟倘如被告所言，告訴人贈與本案80萬元款項之主
    要原因係為避免遭其大陸配偶取走，足見告訴人主觀上仍欲
    保有此一款項，既欲保有，又何以贈與被告？換言之，告訴
    人此一款項遭其大陸配偶取走，以及贈與被告，對告訴人而
    言，均係金錢之損失，有何差異？告訴人又何須為避免此一
    款項遭大陸配偶取走而贈與被告，致造成實質上相同之金錢
    損失結果？而被告此一辯解，迭為告訴人所否認，益證被告
    上開辯詞，毫無可採。
  (三)被告又辯稱告訴人贈與系爭款項之原因，係為感念渠等多年
    之照顧，因而贈與系爭款項作為渠等小孩之教育費云云。然
    查，被告等均自承告訴人主要係在被告家中搭伙，除生病住
    院偶有照顧外，其餘主要時間告訴人均係自己生活，閒暇時
    自己散步，僅在中午、晚間至被告家中吃飯，且每月均會給
    付3千元貼補飯錢，渠等並不計較告訴人是否有給飯錢等語
    （參本院同上審判筆錄第13頁），由是可知，被告對於告訴
    人最主要之照顧內容即為每日午、晚餐之提供，而此部份之
    費用，告訴人亦已於每月支付費用，就告訴人而言，其並未
    虧欠被告任何款項，有何理由需贈與大筆金錢？而被告既然
    認為渠等並不計較告訴人是否確有支付飯錢，何以如此強調
    告訴人係因「感念」渠等行為而贈與款項？而所謂贈與之說
    ，告訴人自始否認，何來「感念」之意？是以，被告所謂感
    念而贈與之辯，純屬無稽，要無可採。而本案被告確實將其
    保管原屬於告訴人之款項易持有之狀態為所有，並移轉登記
    為被告丙○○名下，雖此一款項目前仍存在郵局帳戶中，被
    告並未實際持有，惟因被告丙○○為名義上所有人，告訴人
    無法自行提領，自應認為被告業已完成占有之行為，而郵局
    人員僅為被告之占有輔助人，無礙於被告占有行為之認定。
    被告辯護人另辯稱縱認為被告確有持有屬於告訴人之款項，
    亦僅構成民事上債務不履行之行為，應由告訴人另以民事訴
    訟程序訴請被告返還，不構成刑事責任云云。惟查，被告上
    開行為既未獲得告訴人同意，且所占有之款項確屬告訴人所
    有，其行為在民事上自屬侵權行為，在刑事上亦構成意圖為
    自己不法之所有，而侵占自己持有他人之物之侵占罪，此二
    者並不衝突，辯護人認僅構成民事責任云云，亦屬無稽，不
    足採信。
  (四)此外，另有郵政定期儲金存單影本、中華郵政股份有限公司
    新竹郵局95年10月12日竹營字第0950101011號函暨所附之被
    告丙○○、告訴人辦理定期存款之紀錄及相關資料、中華郵
    政股份有限公司新竹郵局95年12月1日竹營字第0950101167
    號函暨所附定期儲金立帳申請書、台灣新竹地方法院檢察署
    檢察事務官95年12月11日勘驗筆錄暨譯文及台灣新竹地方法
    院檢察署檢察官95年12月26日勘驗筆錄等證物附卷可稽，堪
    信本案事證明確，被告犯行洵堪認定。
三、論罪與科刑：
  (一)罪名
    核被告2人所為，係犯刑法第335條第1項侵占罪。原起訴法
    條係認為被告二人涉犯刑法第342條第1項背信罪嫌，惟於本
    院審理中，業經公訴檢察官當庭更正為上開條項之侵占罪，
    且經本院告知被告，並經被告就犯罪事實存否為答辯，自得
    由本院逕為審理，附此敘明。而被告2人就前開犯行有犯意
    聯絡及行為分擔，應論以共同正犯。
  (二)科刑
　　爰審酌被告正值年輕力壯，不思憑己力營生，竟利用告訴人
    信任之心理，擅將告訴人所委託保管之款項侵占入己，貪圖
    不法利益之犯罪動機與目的、所使用之手段、所得財物不低
    ，造成被害人之損害非小及犯罪後猶飾詞狡辯等一切情狀，
    量處如主文所示之刑，以示懲儆。
  (三)減刑
    又本案被告犯罪時間係在96年4月24日以前，符合中華民國
    九十六年罪犯減刑條例第2條第1項第3款規定，此外，復查
    無該條例第3條規定不應減刑之情形，爰依該條例規定各減
    其刑二分之一，並分別諭知易科罰金之折算標準，一併敘明
    。
四、適用之法律：
  (一)刑事訴訟法第299條第1項前段。
  (二)刑法第2條第1項前段、第335條第1項、第28條、修正前第41
    條第1項前段，刑法施行法第1條之1第1項、第2項前段，中
    華民國九十六年罪犯減刑條例第2條第1項第3款、第7條、第
    9條，判決如主文。
五、如不服本判決，得自收受送達之日起10日內，向本院提起上
    訴狀（應附繕本），上訴於臺灣高等法院。
本案經檢察官楊仲萍到庭執行職務。
中　　華　　民　　國　　96　　年　　9 　　月　　29　　日
                  刑事第二庭審判長法　官　汪漢卿
                                  法  官  李毓華
                                  法  官  蔡川富
以上正本證明與原本無異。
如不服本判決應於收受本判決後十日內向本院提出上訴書狀，其
未敘述上訴理由者，並得於提起上訴後十日內向本院補提理由書
狀( 均須按他造當事人之人數附繕本 )「切勿逕送上級法院」。
中　　華　　民　　國　　96　　年　　9 　　月　　29　　日
                                書記官　  陳秀子
附錄本案論罪科刑法條全文
中華民國刑法第335條
（普通侵占罪）
意圖為自己或第三人不法之所有，而侵占自己持有他人之物者，
處 5 年以下有期徒刑、拘役或科或併科 1 千元以下罰金。
前項之未遂犯罰之。
